【裁判字號】    97,台上,2733
【裁判日期】    970619
【裁判案由】    違反藥事法等罪
【裁判全文】
最高法院刑事判決            九十七年度台上字第二七三三號
上  訴  人  甲○○
上列上訴人因違反藥事法等罪案件，不服台灣高等法院中華民國
九十四年四月二十日第二審判決（九十三年度上訴字第三０六九
號，起訴案號：台灣基隆地方法院檢察署九十二年度偵字第四六
０、七二二號），提起上訴，本院判決如下：
    主  文
原判決撤銷，發回台灣高等法院。
    理  由
本件原判決認定海孚藥品食品有限公司（負責人劉清祥）於民國
九十年十二月十三日，以進口報單 ＣＵ90570Ｋ5685號向加拿大
多倫多公司進口安補舒膠囊原料後，以新台幣（下同）四十三萬
五千元賣予澔龍實業有限公司（下稱澔龍公司，副總經理洪萩娥
），澔龍公司於九十一年六月二十六日將上開原料以四十七萬五
千元轉賣予宏登生物科技股份有限公司（下稱宏登公司，負責人
林登山），宏登公司取得上開原料後，旋於九十一年七月初委託
三儷食品有限公司（下稱三儷公司，負責人吳文忠）以上開原料
摻雜「威而鋼」主成分sildenafil，加工製造成膠囊一千八百盒
（一盒一片十顆），並交由福王企業有限公司（下稱福王公司）
負責人即上訴人甲○○販售，上訴人將該藥品取名為「勁哥」，
並委由全球新世紀開發股份有限公司（下稱全球公司，負責人郭
思賢，由股東詹敏正負責業務，詹敏正嗣改名為詹秉閎）總經銷
，全球公司即投資八、九百萬元作為宣傳費用，另委託安德印刷
股份有限公司（下稱安德公司，股東李華昌）印製藥品包裝紙盒
十七箱，一箱三千盒，及說明書五箱，並請安德公司於印製完成
後，直接寄給福王公司，且為求慎重，將上述藥品之樣本送衛生
署檢驗，未料於九十一年八月間檢驗結果出來後，發現甲○○提
供之「勁哥」摻雜「威而鋼」sildenafil西藥成分，乃係未經主
管機關行政院衛生署核准之偽藥。詹敏正遂與上訴人連繫，上訴
人於九十一年八月八日與全球公司協議，同意賠償二千萬元（包
括宣傳、人事及管銷費用），並將「勁哥」含威而鋼成分之事告
知宏登公司，宏登公司即將「勁哥」送醫妍醫學檢驗中心檢驗，
於九十一年八月十四日檢驗結果，確實檢出具有「威而鋼」主成
分sildenafil。惟事後上訴人得知檢驗結果後仍不甘心賠償，明
知上開「勁哥」為偽藥，仍將「勁哥」供應曾盈富、蔡懷興（此
二人由台灣基隆地方法院另案審理）販售牟利，並另行萌生恐嚇
取財之犯意，意圖為自己不法之所有，將全球公司要求伊賠償二
千萬元之事告知曾盈富並請其出面處理，曾盈富與上訴人即基於
共同恐嚇取財之犯意聯絡，先於同年九月二十三日（或二十四日
）由上訴人打電話給詹敏正表示，因全球公司使用福王公司商標
，反倒要求全球公司賠償二千萬元，且福王公司已為天道盟太陽
會所有，日後將由太陽會出面處理等語，再於九十一年十月十五
日下午四、五時許，由上訴人偕同曾盈富率領陳祥麟、段存祺、
蔡懷興及黃昌泰（以上四人由台灣基隆地方法院另案審理）至台
北市○○○路五七五號十一樓全球公司與詹敏正談判，以兇惡之
語氣向詹敏正出言恫稱：「限股東三人於三天內交出二千萬元來
，否則公司不用做了。」等語，現場並有人用手比槍的動作，致
詹敏正心生畏懼；甲○○又接續於九十一年十月二十二日晚上八
時許，以電話邀約詹敏正見面，蔡懷興即奉曾盈富之命，載上訴
人及連俊宏（由台灣基隆地方法院另案審理）至台北市○○○路
、林森北路口接詹敏正，同往台北市○○○路遠企中心一樓咖啡
廳，當時曾盈富、陳祥麟及劉川園已到場，劉川園並自稱律師，
由曾盈富、上訴人與詹敏正談判賠償事宜，惟詹敏正表示，該公
司並非其一人所有，尚有許安進及黃姓股東等語，曾盈富即表示
：由詹敏正負責交出六百萬元（即現金四百萬元，另外讓曾盈富
插該公司二百萬元之乾股），並命詹敏正通知其餘二名股東，再
各分擔七百萬元，並限七天內付款等語；嗣因七日後詹敏正並未
交出上述款項，曾盈富遂於九十一年十一月一日再指示蔡懷興、
段存祺及上訴人開車至台北市○○○路、民族東路口搭載詹敏正
，詹敏正攜帶六萬餘元現金及五十三萬元支票上車後，蔡懷興將
車駛至周超雲（為太陽會桃竹苗分會副會長）所經營，位於台北
縣樹林市○○路二七八號之二樓「茶室卡拉ＯＫ店」，當時曾盈
富、劉川園、陳祥麟、段存祺、張家銘（由台灣基隆地方法院另
案審理）、連俊宏、黃昌泰、何錦晃及廖文彬（以上二人由台灣
基隆地方法院另案審理）等人已到場，曾盈富要求詹敏正履行前
述約定之現金四百萬元及入股二百萬元，詹敏正表示，一時無法
籌出那麼多錢等語，並將身上所帶之六萬餘元與五十三萬元支票
交付與曾盈富，引起曾盈富不滿，黃昌泰見狀即徒手毆打詹敏正
一巴掌，曾盈富亦示意連俊宏拿出事先準備之電擊棒電擊詹敏正
，劉川園並不時與曾盈富交頭接耳授意恐嚇詹敏正之手段，曾盈
富隨即叫服務人員拿攝氏約一百度熱開水命詹敏正一口喝下，詹
敏正因恐懼未從，黃昌泰即大聲叫詹敏正一口喝完，詹敏正為免
其身體遭受更大傷害不得已而一口喝下，致詹敏正受有口腔及食
道受損之傷害，曾盈富再逼詹敏正交出錢來，詹敏正表示真的沒
錢，曾盈富、段存祺及黃昌泰遂輪流持電擊棒電詹敏正胸部、背
部及後頸部，致詹敏正身上受有紅腫之傷害，曾盈富繼續以加害
生命之事恐嚇稱：已挖好了洞，準備將你活埋等語，使詹敏正心
生畏懼，乃積極打電話向親友聯絡籌錢，曾盈富即離開至其他包
廂，留下蔡懷興、黃昌泰、段存祺、張家銘及連俊宏在包廂內看
守，黃昌泰再拿起電擊棒電詹敏正，並要詹敏正半蹲之方式加以
脅迫及屈辱，嗣後曾盈富見詹敏正已努力籌錢便暫時釋放詹敏正
。警方另於九十一年十一月十三日，在台北市○○○路○段二七
二巷口，在蔡懷興所駕駛車牌號碼ＣＵ─7889號自小客車行李箱
內查獲含sildenafil西藥成分之偽藥「勁哥」一百八十六盒（一
盒一片十顆）；上訴人於九十三年三月二十三日在台灣基隆地方
法院另補呈「勁哥」六百二十四片（一片十顆，未包裝）等情。
因而撤銷第一審判決，改判論處上訴人明知為偽藥而供應（累犯
）及共同意圖為自己不法之所有，以恐嚇使人將本人之物交付（
累犯）罪刑，固非無見。
惟查：(一)、審理事實之法院，本乎發見實質的真實之本旨，對於
案內一切與罪名成否、論罪科刑有關之證據，除認為不必要者外
，均應詳為調查，然後基於調查所得之心證，以為判斷之基礎，
故證據雖已調查，若尚有其他必要部分並未調查，即與證據未經
調查無異，如遽行判決，仍難謂無應於審判期日調查之證據而未
予調查之違法。原判決事實欄記載上訴人得知系爭「勁哥」為偽
藥後，仍將「頸哥」供應曾盈富、蔡懷興販售牟利等情，因而論
處上訴人明知為偽藥而供應罪刑。然證人蔡懷興於九十一年十一
月十八日警詢時稱：「我是向曾盈富買來的（指警方查獲之「勁
哥」偽藥），我是向曾盈富買來的。」、「我是以每盒一仟元價
格購得。」、「（訊以：警方於九十一年十一月十三日在你所有
之賓士牌自小客車ＣＵ─7889號上所查獲之標示『勁哥』藥品一
百八十六盒，為何人所有？）是甲○○的。」、「甲○○是我大
哥曾盈富的朋友，他是福王生化科技的負責人。我幫他賣勁哥、
威而柔的藥品。（該批藥品）是在九十一年初，甲○○將該物品
由高雄寄到台北市○○路曾盈富的父母家中，我再去將他置於我
的車上，等待販賣。」、「我不知道那是偽藥，在九十一年八、
九月間，就是甲○○第一次要拿給我們販賣時，還曾經當我與曾
盈富面前說託我們販賣勁哥藥品是合法可以販賣的，而且也曾送
過檢驗一定沒問題。」、「有我、段存祺、張家銘、潘孟坪、黃
福枝、陳祥麟、柯啟源、彭天龍等人，在販賣勁哥。」、「（訊
以：你為何要販賣勁哥藥品？）。因為我大哥曾盈富有指示叫我
幫甲○○販賣勁哥藥品，還說很好賺，利潤很好，心想又可以賺
錢，所以就答應。」等語，於九十二年二月二十五日偵查中稱：
「在去年七、八月間甲○○從高雄將勁哥寄到曾盈富父母家（台
北市○○路住處），前後大約一、二千盒，每次寄來後就叫我去
拿，我一盒要拿給曾盈富八百元，我有時候拿給曾盈富的朋友，
有時候在台北縣的茶藝館賣給老人，我一盒賣給別人二千元，我
總共所得大約三、四萬元，我所得花光了。」等語（見偵字第七
二二號卷第五、十至十二、四十五頁）；證人曾盈富於檢察官偵
查時證稱：「（訊以：甲○○有給你威而柔及勁哥去賣？）他有
寄貨給我賣，我有找經銷商出售，數量不記得，他說收的錢，先
放在我這裏，我們還沒有清帳。」、「（訊以：陳祥麟那裏的貨
是你交給他？）我批到的貨是交給蔡懷興處理，他拿到貨應是蔡
懷興給他的。」、「（訊以：甲○○是與全球終止契約後，才把
貨交給你賣？）是的。」等語（見偵字第四六五號卷第一六一、
一六二頁），依上述證言，上訴人似僅將偽藥「勁哥」寄交曾盈
富販售，並未交蔡懷興販售，原判決認上訴人將「勁哥」偽藥逕
交蔡懷興販售，似與蔡懷興之供述不符。又上訴人寄送偽藥給曾
盈富販售時，曾盈富、蔡懷興是否知悉「勁哥」為偽藥？上訴人
是否販賣偽藥予曾盈富，價款尚未收取？抑請曾盈富幫忙販賣而
應負共同販賣偽藥刑責，或利用不知情之曾盈富販賣，為間接正
犯？為何上訴人僅應負明知為偽藥而供應罪？上訴人將偽藥交由
曾盈富販售部分，並未經檢察官起訴，何以得併予審判？原審就
上開待證事項，並未詳查釐清，並於判決內詳予明，難認適法
。(二)、有罪判決書事實一欄，為適用法令之依據，凡與適用法令
有關之事項，應詳記於事實欄，然後於理由內逐一說明其憑以認
定之證據，使事實及理由兩相一致，方為合法。若事實未有此記
載，而理由加以說明，為理由失其依據；而事實有此記載，理由
未予說明，則為理由不備，其判決均為違背法令。原判決理由欄
一(三)、2.末段說明上訴人對詹敏正妨害行動自由（刑法第三百零
二條第一項之罪）及恐嚇取財之犯行（二罪依修正前刑法牽連犯
，從一重論以恐嚇取財罪），計有三次，地點亦有三處等由。惟
原判決事實欄就此妨害行動自由之事實僅記載九十一年十一月一
日在台北縣樹林市○○路二七八號之二樓「茶室卡拉ＯＫ店」內
由蔡懷興、黃昌泰、段存祺、曾盈富等人在包廂內看守詹敏正之
一次犯行，並未認定九十一年十月十五日、九十一年一月二十二
日對詹敏正有何妨害行動自由犯行；又關於恐嚇取財部分，原判
決事實欄亦僅認定上訴人曾於九十一年十月十五日及九十一年十
一月一日先後二次對詹敏正為恐嚇取財犯行，亦未認定九十一年
十月二十二日有何恐嚇取財犯行，足見原判決上開理由之說明，
失其事實之依據，自有未合。又原判決既認定上訴人有三次妨害
行動自由犯行，則其所犯三次妨害自由罪，究應論以連續犯，或
應數罪併罰，原判決未予論列說明，亦有可議。上訴意旨指摘原
判決違法，尚非全無理由，應認仍有發回更審之原因。又原判決
理由欄四不另為無罪諭知部分，基於審判不可分原則，應併予發
回。本件不得上訴於第三審法院之恐嚇取財罪與得上訴之妨害行
動自由罪有裁判上一罪之牽連關係，而以不得上訴第三審法院之
恐嚇取財罪為重，得上訴之妨害行動自由罪為輕，雖依刑法第五
十五條從不得上訴第三審之恐嚇取財罪論科，惟其牽連之輕罪原
得上訴第三審法院，而牽連犯罪之上訴又不可分，則對於該恐嚇
取財之重罪，亦應認為得上訴於第三審法院，附此明。
據上論結，應依刑事訴訟法第三百九十七條、第四百零一條，判
決如主文。
中    華    民    國  九十七  年    六    月  十九  日
                      最高法院刑事第五庭
                          審判長法官  陳  正  庸
                                法官  賴  忠  星
                                法官  林  秀  夫
                                法官  宋      祺
                                法官  陳  祐  治
      本件正本證明與原本無異
                                      書  記  官
中    華    民    國  九十七  年    六    月  二十六  日
                                                      V


司法院資訊處製作；財團法人民間司法改革基金會備份。
